【裁判字號】    99,交聲,3675
【裁判日期】    991012
【裁判案由】    聲明異議
【裁判全文】
臺灣臺中地方法院交通事件裁定        99年度交聲字第3675號
原處分機關  交通部公路總局臺中區監理所臺中市監理站
異議人即
受處分人    甲○○
上列異議人即受處分人因違反道路交通管理處罰條例案件，對於
交通部公路總局臺中區監理所臺中市監理站民國99年9月15日所
為之處分（裁監稽違字第裁61-GE0000000號裁決書），聲明異議
，本院裁定如下：
    主  文
原處分關於裁處罰鍰新臺幣壹萬伍仟元部分撤銷。
前項撤銷部分，甲○○不罰。
    理    由
一、原處分機關處分意旨略以：異議人即受處分人甲○○於民國
    98年5月23日21時3分許，駕駛車牌號碼XG6-735號重型機車
    ，在天保街60號前，因「酒後駕車肇事致他人受傷，經酒測
    器呼氣值為0.29MG/L」違規，經臺中市警察局第六分局協和
    派出所警員以違反道路交通管理處罰條例第35條第1項第1款
    規定舉發。嗣經原處分機關於99年9月15日，以裁監稽違字
    第裁61-GE0000000號裁決書，裁處罰鍰新臺幣（下同）
    15,000元，二年內禁考駕駛執照，並施以道安講習等語。
二、受處分人聲明異議意旨略以：緩起訴已期滿，申請一罪不二
    罰，監理單位方面罰鍰，請予以免罰等語。
三、按汽車駕駛人飲用酒類或其他類似物後，其吐氣所含酒精濃
    度超過每公升0.25毫克，不得駕車；駕駛汽車經測試檢定酒
    精濃度超過標準，處汽車駕駛人罰鍰1萬5千元以上6萬元以
    下，並當場移置保管該汽車及吊扣駕駛執照1年，因而肇事
    致人受傷者，並吊扣駕駛執照2年；又汽車駕駛人有第35條
    第1項規定之情形者，應接受道路交通安全講習，道路交通
    安全規則第114條第2款、道路交通管理處罰條例第24條第1
    項第2款、第35條第1項第1款分別定有明文。再者，一行為
    同時觸犯刑事法律及違反行政法上義務規定者，依刑事法律
    處罰之。但其行為應處以「其他種類行政罰」或得沒入之物
    而未經法院宣告沒收者，亦得裁處之。前項行為如經不起訴
    處分或為無罪、免訴、不受理、不付審理之裁判確定者，得
    依違反行政法上義務規定裁處之。本法所稱「其他種類行政
    罰」，指下列裁罰性之不利處分：限制或禁止行為之處分：
    限制或停止營業、「吊扣證照」、命令停工或停止使用、禁
    止行駛、禁止出入港口、機場或特定場所、禁止製造、販賣
    、輸出入、禁止申請或其他限制或禁止為一定行為之處分，
    行政罰法第26條、第2條第1款亦有明定。惟依95年2月5日正
    式施行之行政罰法第26條第1項規定：「一行為同時觸犯刑
    事法律及違反行政法上義務規定者，依刑事法律處罰之。但
    其行為應處以其他種類行政罰或得沒入之物而未經法院宣告
    沒收者，亦得裁處之」，此乃一行為同時造成刑罰法律與行
    政秩序罰規定發生競合適用之關係時，基於「一事不二罰」
    之法理，經由立法程序確立應以刑罰優先為原則，避免行為
    人承受過度且重複之處罰。此觀該條立法理由明確揭示：「
    一行為同時觸犯刑事法律及違反行政法上義務規定時，由於
    刑罰與行政罰同屬對不法行為之制裁，而刑罰之懲罰作用較
    強，故依刑事法律處罰，即足資警惕時，實無一事二罰再處
    行政罰之必要。且刑事法律處罰，由法院依法定程序為之，
    較符合正當法律程序，應予優先適用。但罰鍰以外之沒入或
    其他種類行政罰，因兼具維護公共秩序之作用，為達行政目
    的，行政機關仍得併予裁處，故為第1項但書規定」，其理
    益明。是以前揭行政罰法中，刑事法律處罰優先且不再處以
    行政秩序罰之目的，既係因為行為人已接受刑罰而足資警惕
    ，且已發生懲罰之作用，即無使行為人陷於雙重處罰之不利
    益，則關於刑事法律處罰之範圍自應採取實質認定，凡刑事
    實體法或程序法中所規定客觀上剝奪行為人生命、自由、財
    產權利，主觀上亦因制裁之嚴厲性、痛苦性，其強度足以造
    成心理強制而間接達成矯正教化目的之處遇手段，皆應納入
    其中，而不以形式上符合刑法第32條至第34條所定主刑及從
    刑種類者為限，始與前揭法律規範之意旨相符。
四、經查：
(一)受處分人於上開時、地，曾因飲酒後酒精濃度超過標準，仍
    駕車之行為，業經臺灣臺中地方法院檢察署檢察官以98年度
    偵字第15625號為緩起訴處分，期間為1年。受處分人應向社
    團法人臺中市聲暉協進會支付15,000元，且受處分人業已繳
    納。該緩起訴處分業已於99年7月27日屆滿，未經撤銷等情
    ，有上開緩起訴處分命令通知書、臺灣高等法院被告前案記
    錄表各1紙在卷可參。
(二)依刑事訴訟法第253條之2規定，檢察官為緩起訴處分，得命
    被告於一定期間內履行「向公庫或指定之公益團體支付一定
    之金額」，此一命被告為金錢給付的部分，應得被告之同意
    。命被告為金錢給付部分，並得為民事強制執行名義。檢察
    官課被告以上之負擔，由於此負擔雖非「刑罰」，但性質上
    可謂實質的制裁，且造成被告權利受限制的影響。則受處分
    人上開違反刑事法律禁止規範之犯罪事實既已明確，僅因檢
    察官採取緩起訴處分之替代性刑事處遇手段，未將該案逕行
    起訴或聲請簡易判決處刑，致其後適用之刑事訴訟程序有所
    區別。然就受處分人負有支付一定金額予檢察官指定機構之
    義務觀察，其如未在上開指定期間內確實履行義務，依刑事
    訴訟法第253條之3第1項第3款之規定，受處分人將遭受撤銷
    緩起訴處分之不利益；反之，倘其確實遵守並履行各項緩起
    訴條件，除非合於刑事訴訟法第260條所定情形之一，否則
    受處分人即無再就同一案件遭受刑事訴追之虞。從而，受處
    分人已因上開緩起訴處分而剝奪其財產權，而上開金錢給付
    義務亦具有強制性、懲罰性，雖不若易科罰金係以支付金錢
    作為自由刑之替代。惟經由緩起訴處分條件之履行使其免於
    遭檢察官發動起訴程序，仍具有替代刑罰之效果。準此，廣
    義而言，應屬前揭所稱之「實質刑事法律處罰」，而有行政
    罰法第26條第1項「一事不二罰」規定之適用。
(三)至法務部95年5月25日法律字第0950700393號函雖謂：行政
    罰法第26條第2項所稱「不起訴處分」包括「緩起訴處分」
    在內等語，惟該項乃例外得裁處行政秩序罰之補充規定，參
    諸該條文係將「不起訴處分」、「無罪」、「免訴」、「不
    受理」、「不付審理」等不能證明刑事被告犯罪或未曾使其
    實際接受刑罰之情形逐一臚列，顯然與該條第1項所指發生
    處罰競合之前提要件尚有未合，故有第2項仍依違反行政法
    上義務規定裁處之必要。本件緩起訴處分既非不能證明行為
    人之犯罪事實，且有支付一定金額之實質處罰，自與上開行
    政罰法第26條第2項列舉之不起訴處分等情形迥然有別，仍
    無從遽為比擬而為相同之處置。若非如此，則刑事被告如經
    法院循審判程序判處罰金或得以易科罰金之拘役或有期徒刑
    ，均得以援用行政法罰第26條第1項之規定，免於處以行政
    秩序罰之雙重不利益；至於藉由緩起訴處分而節省司法資源
    者，在基於實質懲罰目的而其財產權遭受剝奪之餘，卻仍需
    繳納一定金額之行政罰鍰，其結果勢必降低刑事被告接受緩
    起訴處分之意願，而反噬緩起訴處分替代繁複刑事審判程序
    之制度性機能。準此以言，行政罰法第26條第2項既未將緩
    起訴處分列舉其中，本於「例外規定從嚴解釋」之法理及前
    揭說明，自不能將條文中「不起訴處分」之範圍，擴及於性
    質顯不相同之「緩起訴處分」，且亦非得以具體個案中比較
    當事人實質上是否影響其財產權利（緩起訴可能係無負擔之
    緩起訴，而緩刑亦可能無負擔，惟均不影響其刑事處分之性
    質），或其影響當事人財產權利之輕重比較，憑為有無前揭
    行政罰法「一事不二罰」規定適用之標準。另道路交通管理
    處罰條例第35條規定之裁處，含有罰鍰及吊扣駕照，分屬行
    政罰法中之裁罰，有對於過去違反義務行為處罰之「秩序罰
    」（指罰鍰），以及對於預防將來再犯危險之「管制罰」（
    指吊扣駕照）。前者對於過去義務違反而為秩序罰之目的，
    與刑事制裁酒醉駕車所欲達到保護交通安全之目的相同，二
    者既為相同之目的，則處以較重之刑事制裁為已足，自無重
    複處罰行政罰之必要。
(四)基上等情，本件對於性質相同之金錢裁罰，已依懲罰作用較
    強之刑事法律制裁後，即無再依行政法為相同處罰之理。原
    處分機關就此未予詳查，遽予裁罰，尚有未洽。是本件之異
    議為有理由，原處分應予撤銷，並由本院諭知受處分人該部
    分不罰。
五、據上論斷，應依道路交通管理處罰條例第87條第2項，道路
    交通案件處理辦法第20條前段，裁定如主文。
中    華    民    國    99    年    10    月    12    日
                  交通法庭    法  官  劉邦繡
以上正本證明與原本無異。
如不服本裁定，應於送達後五日內，向本院提出抗告狀(應附繕
本)。
                              書記官  蕭榮峰
中    華    民    國    99    年    10    月    12    日

司法院資訊處製作；財團法人民間司法改革基金會備份。
